最  高  行  政  法  院  判  決
109年度年上字第52號
上  訴  人  謝秀雲                                      

            陳桂煌                                     

共      同
訴訟代理人  林昇格  律師
            李志成  律師
被 上訴 人  彰化縣政府                                  

代  表  人  王惠美              
上列當事人間公立學校教職員退休資遣撫卹條例事件，上訴人對
於中華民國109年2月10日臺中高等行政法院108年度年訴字第69
號判決，提起上訴，本院判決如下：
　　主  文
上訴駁回。
上訴審訴訟費用由上訴人負擔。　　
　　理  由
一、上訴人係公立學校退休教育人員，於民國107年6月30日前分
    別經被上訴人審定退休。嗣公立學校教職員退休資遣撫卹條
    例（下稱系爭條例）於106年8月9日制定公布，除第8條第4
    項及第69條自公布日施行外，其餘條文自107年7月1日施行
    。被上訴人遂依系爭條例第34條、第36條、第37條及第39條
    等規定，重新審定上訴人每月退休所得及優惠存款利率，並
    以107年6月5日府人給字第1070161600號、第1070161573號
    重新審定通知書（下稱原處分）分別送達。上訴人不服，循
    序提起行政訴訟，並聲明：1.撤銷訴願決定及原處分。2.依
    原「學校教職員退休條例」規定給付上訴人退休所得，並自
    107年7月1日起至清償日止，按臺灣銀行一年期定期儲蓄存
    款牌告利率計算利息。案經原審以上訴人之訴顯無理由，不
    經言詞辯論，逕以原判決駁回。上訴人乃提起本件上訴，並
    聲明：1.原判決廢棄。2.撤銷訴願決定及原處分。3.依原「
    學校教職員退休條例」規定給付上訴人退休所得，並自107
    年7月1日起至清償日止，按臺灣銀行一年期定期儲蓄存款牌
    告利率計算利息。
二、上訴人起訴主張、被上訴人於原審之答辯及聲明，均引用原
    判決所載。
三、原審駁回上訴人第一審之訴，係以：
(一)按行政訴訟法第188條第1項、第189條第1項、第141條第1項
    規定可知，我國行政訴訟法原則上固採言詞審理原則，惟言
    詞審理之目的，既係為發現真實，則當案件所涉之事實並無
    爭議，且在法律適用上復無疑義者，則若仍堅持行言詞審理
    ，即無必要。又行政訴訟法第107條第3項規定得不經言詞辯
    論，逕以判決駁回之，其目的既為節省勞費，若案件所涉事
    實並無爭議，上訴人起訴所爭議者僅係法律是否違憲之問題
    ，嗣如經有權解釋之司法院就該法律業已作成合憲解釋者，
    由於司法院解釋有拘束全國各機關之效力，原審自應依解釋
    意旨而為裁判。此際應已足認作成原處分之法律並無違憲，
    自可認依上訴人所訴之事實，在法律上顯無理由，得逕以判
    決駁回。
(二)上訴人起訴意旨，就事實部分並無爭執，而係主張系爭條例
    規定違反法律不溯及既往原則、信賴保護原則及比例原則，
    並侵害其財產權及服公職權，訴請將訴願決定及原處分撤銷
    ，並請求依學校教職員退休條例給付退休所得及利息。惟司
    法院已於108年8月23日作成釋字第783號解釋為不違憲之宣
    告，對於上訴人所爭執原處分違反法律不溯及既往原則、信
    賴保護原則及比例原則，理由書闡釋略以：對於非屬一次性
    之退撫給與，諸如月優存利息、月補償金、月退休金，因退
    撫給與法律關係之構成要件事實，在現實生活中尚未完全具
    體實現，倘新法規變動退撫給與內容，且將之適用於新法規
    施行後仍繼續存在之事實或法律關係，而未調降或追繳已受
    領之退撫給與，無涉法律不溯及既往原則。另原對退休人員
    較為有利之退撫制度有其時代背景，嗣因社會變遷而衍生諸
    多未必合理之現象，調降原退休所得之相關規定，對原退撫
    給與作適度之調降所為達成目的整體而言，係為追求高於個
    人信賴利益之重要公共利益，且已設有適度減緩受規範對象
    之生活與財務規劃所受衝擊之措施，是所採手段未逾越必要
    之程度，得認與信賴保護原則、比例原則尚無違背。
(三)學校教職員退休條例依系爭條例第100條第2項規定，於107
    年7月1日起不再適用，現已廢止而失效力，有關公立學校教
    職員退休給與，則應適用系爭條例之規定，此乃新法取代舊
    法之基本原理。上訴人雖主張系爭條例有上述違憲之情形，
    惟前揭司法院解釋既已為不違憲之宣告，則關於上訴人之退
    撫給與即應適用系爭條例之規定計算、給付，而學校教職員
    退休條例既經廢止無從適用，是上訴人請求依該條例給付退
    休所得及其利息即屬無據等語，資為論據。
四、本院查：
(一)憲法第16條所定人民之訴訟權，乃人民於其權利受侵害時，
    得向司法機關訴請救濟之制度性保障。行政法院踐行訴訟程
    序須符合正當法律程序原則，使人民受公開、公平、公正之
    審判，為人民之訴訟權受憲法保障之核心領域。行政訴訟法
    第188條第1項規定：「行政訴訟除別有規定外，應本於言詞
    辯論而為裁判。」同條第2項規定：「法官非參與裁判基礎
    之辯論者，不得參與裁判。」及第189條第1項規定：「行政
    法院為裁判時，應斟酌全辯論意旨及調查證據之結果，依論
    理及經驗法則判斷事實之真偽。但別有規定者，不在此限。
    」即在貫徹言詞審理原則及直接審理原則之精神。但另方面
    ，行政訴訟涉及組織、人員、經費等國家整體資源運用，其
    制度設計須有效能、效率之考量。行政訴訟法為提供人民「
    有效之權利救濟」，避免濫用司法資源，配合各種紛爭性質
    、原告訴訟請求以及法院裁判方式，建立不同之訴訟類型，
    使原告在具備一定要件時，得請求行政法院，對其與被告之
    法律爭議，以適當內容及效力之裁判，予以公允，並且經濟
    、迅速、有效之解決。惟原告之訴如依其所訴事實，在法律
    上顯無理由者，依同法第107條第3項規定，則得不經言詞辯
    論，逕以判決駁回，此即為同法第188條第1項之「別有規定
    」，因而得例外不經言詞辯論而為裁判。因此，如原告之訴
    ，依其所訴之事實，並無證據有待調查審認，亦無法律上問
    題有待釐清，在法律上顯然不能獲得勝訴判決，即足以判斷
    在法律上顯無理由，為避免徒增當事人勞費及無謂耗損司法
    資源，自無進行無實質意義之言詞辯論程序之必要，以符訴
    訟經濟之原則。此為貫徹有效之權利救濟原則所為之必要程
    序設計。
(二)憲法第78條規定：「司法院解釋憲法，並有統一解釋法律及
    命令之權。」第173條規定：「憲法之解釋，由司法院為之
    。」第171條第2項規定：「法律與憲法有無牴觸發生疑義時
    ，由司法院解釋之。」第79條第2項規定：「司法院設大法
    官若干人，掌理本憲法第78條規定事項……」是解釋法律牴觸
    憲法而宣告其為無效，乃專屬司法院大法官之職掌。司法院
    依上開規定所為之解釋，有拘束全國各機關及人民之效力，
    各機關處理有關事項，應依解釋意旨為之，違背解釋之判例
    ，當然失其效力，亦經司法院釋字第185號解釋宣示在案。
    上開解釋所稱之全國各機關，當然包含法院在內。次按法官
    依據法律獨立審判，憲法第80條定有明文，故依法公布施行
    之法律，法官應以其為審判之依據，不得認定法律為違憲而
    逕行拒絕適用。又該法律如經司法院作成解釋宣告未違憲，
    依前段之說明，法院亦自應受其拘束，於審理個案時，依解
    釋意旨為之。且於該解釋作成後，如無因憲法或相關法律有
    所修正，或相關社會情事已有重大變更，而有重行認定與判
    斷之必要，並聲請經司法院再作成變更或補充之解釋，應不
    許法院或其他任何人民或機關持歧異之見解不予遵守。
(三)經查，上訴人謝秀雲、陳桂煌係公立學校退休教育人員，分
    別經被上訴人審定於99年8月1日、92年12月31日退休。嗣被
    上訴人依107年7月1日施行之系爭條例第34條、第36條、第3
    7條及第39條規定，重新審定上訴人每月退休所得及優惠存
    款利率，並以原處分分別通知上訴人，為原判決依法確定之
    事實。依上訴人於原審起訴時對於原處分所為事實之認定及
    係適用系爭條例之結果本身均不爭執，所爭執者僅係據以作
    成原處分之系爭條例是否違反法律不溯及既往原則、信賴保
    護原則及比例原則，而有違憲之問題。然原審業已論明，司
    法院大法官於108年8月23日作成釋字第783號解釋，認「公
    立學校教職員退休資遣撫卹條例第8條第2項規定無涉法律不
    溯及既往原則及工作權之保障，亦未牴觸比例原則，與憲法
    保障人民財產權之意旨尚無違背。同條例第4條第6款、第39
    條第2項規定，與憲法保障生存權及教育工作者生活之意旨
    尚無違背。同條例第4條第4款、第5款、第19條第2款、第3
    款、第36條、第37條、第38條及第39條第1項規定，無涉法
    律不溯及既往原則，與信賴保護原則、比例原則尚無違背。
    」而作成合憲解釋。全國各機關及人民均應受司法院解釋效
    力之拘束(憲法第78條及司法院釋字第185號解釋意旨)，原
    審亦自應受其拘束等語綦詳。且司法院釋字第783號解釋公
    布迄今，其間憲法或相關法律均未見有所修正，相關社會情
    事亦未見有何重大變更，自無聲請司法院重行認定與判斷之
    必要。是本件已無任何法律上問題有待當事人陳述或辯論，
    任何人均無以透過法院訴訟程序之進行，而就事實、證據及
    法律為調查及辯論，得以就此所得之心證翻轉系爭條例並未
    違憲之可能性。依前揭說明，本件應合於行政訴訟法所規範
    的第一審訴訟程序例外不行言詞辯論之情事。又上訴人於原
    審另以第2項聲明請求被上訴人給付依學校教職員退休條例
    核定之退休所得金額之差額，按年息計算利息，請求給付差
    額部分，係以原處分屬違法，應予撤銷，為其前提，惟上訴
    人對原處分所提撤銷訴訟明顯無法獲得勝訴判決，則上述聲
    明第2項之請求，即失其依據，亦同為顯無理由。是原審以
    上訴人之訴在法律上顯然不能獲得勝訴，因而以顯無理由予
    以駁回，於法並無不合。
(四)司法院釋字第783號解釋意旨，亦指明：原對退休人員較為
    有利之退撫制度有其時代背景，嗣因社會變遷而衍生諸多未
    必合理之現象，然實非可歸責於受規範對象，且受規範對象
    對舊法規之繼續施行亦有應受保護之信賴利益。惟上開調降
    原退休所得之相關規定，對原退撫給與作適度之調降係為達
    成下列目的：⒈平緩服務年資相同、等級亦相同之退休人員
    ，因服務期間之不同，退休所得之顯著差異；⒉消除兼具舊
    制與新制年資者，因新舊制年資比例不同，所致退休所得之
    不均衡；⒊處理受規範對象繼續領取全部優存利息之不合理
    性；⒋降低政府因補貼優存利息之財務負擔；⒌因應人口結構
    老化退撫給與持續增加之費用，多由少子化後之下一世代負
    荷之情形；⒍延緩政府培育人才提早流失，以及⒎延續退撫基
    金之存續，維護退休公立學校教職員老年經濟安全等。此等
    目的整體而言，係為追求高於個人信賴利益之重要公共利益
    ，且上開規定已設有適度減緩受規範對象之生活與財務規劃
    所受衝擊之措施。是所採手段未逾越必要之程度，得認與信
    賴保護原則、比例原則尚無違背等意旨。足見上訴人自107
    年7月1日以後月退休所得應適用之系爭條例第36條、第37條
    、第38條及第39條等規定，重新規制每月退休所得之替代率
    上限，適度調降原退撫給與，並將支領或兼領月退休金之已
    退休教職員納入適用範圍，業據司法院大法官審究憲政原理
    及盱衡目前我國退休金儲備狀況，已呈現入不敷出之疲態，
    現行退休金制度之相關法規範確實存在諸多欠缺合理性之處
    ，若不予改革將損及目前在職人員將來退休之權益，為避免
    退休金制度運作失靈，並建構完善的社會保險與安全體系，
    以維護世代正義，立法機關為實現分配正義，避免世代對立
    ，導致社會動盪不安，有形成自由，不違反信賴保護原則、
    比例原則，且系爭條例對於非屬一次性之退撫給與，因其法
    律關係之構成要件事實尚未完全具體實現，迄系爭條例施行
    後始合致之要件事實，自應適用系爭條例審定其退撫給與，
    無涉法律不溯及既往原則。是以，系爭條例各該規定，既經
    司法院解釋未牴觸憲法而有效，自得作為重新審定上訴人自
    107年7月1日以後之每月退休所得之法規範依據。上訴意旨
    主張原判決援引司法院釋字第783號解釋意旨認定系爭條例
    制定並未溯及既往剝奪上訴人之退休給付，顯與司法院釋字
    第717號解釋意旨相矛盾，司法院釋字第783號解釋中不論程
    序抑或實質之認定皆存有諸多問題未予釐清，年金改革降低
    退休所得替代率之修法與比例原則有違，年金改革並未針對
    年金制度做出全面改革，僅針對軍公教片面實施「減法改革
    」，違反平等原則及比例原則，原判決有不備理由之違背法
    令云云，自無足採。
(五)綜上所述，原判決並無上訴人所指違背法令之情形，上訴意
    旨，指摘原判決違背法令，求予廢棄，為無理由，應予駁回
    。　　 　
五、據上論結，本件上訴為無理由。依行政訴訟法第255條第1項
    、第98條第1項前段、第104條，民事訴訟法第85條第1項前
    段，判決如主文。
中　　華　　民　　國　　110 　年　　11　　月　　16　　日
                    最高行政法院第二庭
                        審判長法官  吳　東　都　
                              法官　陳　秀　媖
                              法官　王　俊　雄
                              法官　林　妙　黛
                              法官　侯　志　融

以  上  正  本  證  明  與  原  本  無  異
中　　華　　民　　國　　110 　年　　11　　月　　16　　日
　　　　　　　　　　　　　　　書記官　劉　柏　君